【裁判字號】    89,訴,1044
【裁判日期】    900323
【裁判案由】    偽造文書
【裁判全文】
臺灣彰化地方法院刑事判決                        八十九年度訴字第一四四號
    公  訴  人  臺灣彰化地方法院檢察署檢察官
    被      告  丙○○
                乙○○
    右  一  人
    選任辯護人  朱逸群律師
右列被告等因偽造文書案件，經檢察官提起公訴（八十八年度偵字第一０八八一號、
八十九年度偵字第三八五七號），本院判決如左：
    主      文
丙○○連續行使偽造私文書，足以生損害於公眾及他人，處有期徒刑壹年。扣案之乙○○身分證上丙○○之照片壹張、彰縣建商營字第０八八００六九七號彰化縣政府營
利事業登記證壹張均沒收。偽造之乙○○印章貳個、房屋租賃契約書上偽造之「乙○○」署押及印文各壹枚、行動電話服務申請書及同意書上偽造之「乙○○」署押各壹
枚、彰化縣政府營利事業統一發證設立登記申請書及所附文件上偽造之「乙○○」印
文陸枚，均沒收。
乙○○無罪。
    事      實
一、丙○○因有積欠稅款紀錄，明知無從以自己名義申請營利事業設立登記，竟於民
    國八十八年七、八月間某日，在台中市某西餐廳內，向綽號「阿琳」之不詳姓名
    成年女子洽購國民身分證，以供自己開業使用。經商談結果，雙方同意以新台幣
    （下同）三萬六千元成交，丙○○即先交付一萬八千元之訂金，「阿琳」遂將乙○○（另為無罪判決，詳如後述）於八十七年九月二十九日所遺失之國民身分證
    一張交予丙○○使用（餘款迄今尚未付清）。丙○○隨即於當日前往臺中市○○
    路某通訊行，與綽號「胖子」之成年男子共同基於犯意之聯絡，將上開身分證連
    同丙○○自己之照片一張交予「胖子」，以二萬元之代價由「胖子」以換貼相片
    方式變造該身分證，足以生損害於戶政機關戶籍管理之正確性及乙○○本人。丙○○取得該變造之身分證後，即基於概括之犯意，於八十八年九月六日前往彰化
    縣和美鎮○○里○○○街一六八號「宏彰通訊行」，偽以乙○○之名義申辦00
    00000000號行動電話，並於行動電話服務申請書及同意書上填載客戶資
    料，另於簽章欄上簽署乙○○之姓名而偽造該申請書，又將上開變造之身分證交
    予不知情之通訊行負責人甲○○，對其聲稱自己即為乙○○本人而予行使。丙○○旋又前往不詳地點偽造乙○○之印章一枚，再於八十八年九月六日下午四時許
    ，在彰化縣彰化市○○路一九０號「生產力房屋仲介公司」內，冒用乙○○名義
    向不知情之丁○○承租位於彰化縣彰化市○○路○段五三０巷八號之房屋，做為
    開業地點，並當場出示上開變造之身分證而予行使，又於租賃契約書承租人欄內
    偽簽乙○○之名，同時蓋用前開偽造印章，以乙○○名義偽造該租賃契約書，且
    交予丁○○而行使之。而丙○○見開店準備事宜皆已完備，乃利用不知情之某位
    代書，先命其偽造乙○○之印章，再依其所交付之變造身分證影本、租賃契約書
    等文件，於八十八年九月二十八日以開設宏揚機車行為由，向彰化縣政府提出營
    利事業登記申請，使該代書於彰化縣政府營利事業統一發證設立登記申請書上虛
    偽記載負責人姓名為乙○○，並於負責人蓋章欄內蓋用上開偽造之印章，冒用乙○○名義偽造該登記申請書，同時於所附文件影本上偽造乙○○之印文五枚，以
    示該影本與正本均屬相符。該代書遂將申請書連同上開偽造之租賃契約書，交予
    彰化縣政府承辦該項公務員，使其將該等不實事項登載於公務上所掌管之彰縣建
    商營字第０八八００六九七號彰化縣政府營利事業登記證上。丙○○上開所為，
    均足生損害於乙○○、丁○○、甲○○之利益、戶政機關戶籍管理及彰化縣政府
    營利事業管理之正確性。嗣因丙○○開設之宏揚機車行未能開始營業，且積欠屋
    主丁○○租金，經報警處理後，於八十八年十一月二十日在彰化縣彰化市○○路
    ○段五三０巷八號內，扣得丙○○所有之上開營利事業登記證及變造之身分證各
    一張，始得悉上情。
二、案經彰化縣警察局彰化分局報請臺灣彰化地方法院檢察署檢察官偵查起訴。
    理      由
壹、被告丙○○部分：
一、右揭事實，業據被告丙○○於本院審理中坦承不諱，核與被害人丁○○、乙○○
    、甲○○、證人即生產力房屋仲介公司經紀人林本源所述情節相符，並有國民身
    分證申請書、房屋租賃契約書、行動電話服務申請書、同意書、彰化縣政府九十
    年二月九日以九０彰府建商字第二七八七六號函所附之營利事業設立登記申請相
    關文件（含設立登記申請書）影本附卷可稽，復有前揭變造之身分證及營利事業
    登記證各一張扣案為憑。又扣案之乙○○身分證一張，其上所貼照片，與被告丙○○本人相符，且該照片並無鋼印痕跡，顯係經由換貼照片方式變造而成等情，
    亦經本院當庭勘驗屬實。本案事證已臻明確，被告丙○○犯行至堪認定。
二、核被告丙○○以換貼照片方式變造他人之身分證，其後並持以行使，所為係犯刑
    法第二百十六條、第二百十二條之行使變造特種文書罪；又其先後冒用乙○○之
    名義填寫租賃契約書、行動電話申請書、同意書、營利事業設立登記申請書，並
    簽具乙○○之姓名及蓋用偽造之印章而持以行使，所為係犯刑法第二百十六條、
    第二百十條之行使偽造私文書罪；再其持用前開偽造文件，使不知情之公務員將
    乙○○為負責人之不實事項，登載於職務上所掌管之營利事業登記證上，所為係
    犯刑法第二百十四條之使公務員登載不實罪。公訴意旨認被告丙○○換貼照片於
    身分證上之行為，應論以偽造特種文書罪名，然該身分證係行政院內政部所核發
    之真實身分文件，縱經被告丙○○換貼照片，亦未使其性質發生改變，應屬變造
    行為無訛，是其所認尚有未洽，惟其適用法條既無不同，自無變更起訴法條之必
    要，僅此指明。被告丙○○偽造乙○○之署押、印章，及蓋用偽印文於私文書上
    之行為，均屬偽造私文書之階段行為，不另論罪；又其偽造私文書及變造特種文
    書之低度行為，應為行使各該文書之高度行為所吸收，僅分別論以行使偽造私文
    書及行使變造特種文書罪，就偽造及變造行為均不另論罪。被告丙○○與綽號「
    胖子」之男子就變造特種文書犯行，顯有犯意聯絡及行為分擔，應論以共同正犯
    ；至被告丙○○利用該不知情之代書刻用乙○○印章，並偽造營利事業登記申請
    書及使公務員登載不實事項於公文書上，無異將該名代書視同自己之犯罪工具使
    用，其本人對該等犯罪行為自仍有充分之支配力，就此部分應論以間接正犯。被
    告丙○○先後多次行使偽造私文書及行使變造特種文書之行為，均屬時間緊接，
    方法相近，所犯又係構成要件相同之罪名，顯係基於概括犯意為之，應各依連續
    犯之規定論以一罪，並均依法加重其刑。又其所為上開行使變造特種文書、行使
    偽造私文書、使公務員登載不實三罪間，均係出於開設宏揚機車行營業之手段行
    為，彼此間有方法結果之牽連關係，應從較重之行使偽造私文書罪論處。公訴人
    認後二罪應予分論並罰，亦有未洽。另被告丙○○行使偽造行動電話同意書、營
    利事業設立登記申請書等犯行，雖未據提起公訴，然此因與前揭業經起訴之行使
    偽造私文書部分有連續犯之裁判上一罪關係，應為起訴效力所及，基於審判不可
    分之原則，本院自得併予審究，附此敘明。爰審酌被告丙○○犯罪動機、目的、
    手段、所生危害、智識程度、及其犯罪後坦承犯行，態度堪稱良好等一切情狀，
    量處如主文所示之刑，以示懲儆。
三、扣案之乙○○身分證上被告丙○○之照片一張，係供犯罪所用之物，且為被告丙○○所有，業據其供明在卷，應依刑法第三十八條第一項第二款之規定沒收；另
    彰縣建商營字第０八八００六九七號彰化縣政府營利事業登記證一張，係被告丙○○犯罪所得之物，經發給後亦屬被告所有，依同條項第三款之規定，宣告沒收
    。又被告丙○○偽造之乙○○印章二個，及房屋租賃契約書上偽造之「乙○○」
    署押及印文各一枚、行動電話服務申請書及同意書上偽造之「乙○○」署押各一
    枚、彰化縣政府營利事業統一發證設立登記申請書及所附文件上偽造之「乙○○
    」印文六枚，雖均未據扣案，然並無證據證明業已滅失，皆應依刑法第二百十九
    條之規定，予以沒收。
貳、被告乙○○部分：
一、公訴意旨另以：被告乙○○先於八十八年六月間，將自己所有之國民身分證一張
    ，交由綽號「阿琳」之女子，以一萬八千元之代價售予被告丙○○，使丙○○於
    偽造後持以行使。又其明知自己之身分證並未遺失，竟於八十七年九月三十日偽
    稱其身分證業已遺失，向彰化縣戶政事務所申請身分證補證，使該所人員錯誤登
    載於公文書。因認被告乙○○涉有刑法第二百十六條、第二百十二條之行使偽造
    特種文書及同法第二百十四條之使公務員登載不實罪嫌等語。
二、按犯罪事實應依證據認定之，無證據不得推定其犯罪事實，刑事訴訟法第一百五
    十四條定有明文。訊據被告乙○○堅決否認有何公訴人所指之犯行，辯稱：伊並
    不認識綽號「阿琳」之人，亦未與丙○○見過面，實無可能販售自己之身分證件
    予他人，又伊身分證確有遺失事實，不僅前往戶政機關申請補發，亦曾登報聲明
    ，自不能以其多次補發身分證紀錄，即謂其有涉及變造特種文書罪行等語。經查
    ：被告丙○○雖於警訊時陳稱該身分證係經由被告乙○○同意始行出售等語，惟
    其於偵訊中又表示：經由被告乙○○同意乙節，係由「阿琳」所告知，伊並未與
    被告乙○○直接聯繫等語（見八十八年十二月十六日偵訊筆錄）；迨本院訊問時
    ，又稱不知該身分證係由被告乙○○同意借予使用等語（見本院九十年一月四日
    訊問筆錄），是其前後所述已嫌不一，難謂無瑕疵可指，且被告丙○○如係經由
    「阿琳」告知被告乙○○同意之事實，其於偵審過程所為供述亦屬傳聞證據，尚
    乏證據能力，自難憑此據為不利被告認定之基礎。再者，經檢察官核發搜索票搜
    查被告乙○○住處結果，亦未見有何綽號「阿琳」之電話或住址資料，有搜索票
    一張及彰化縣警察局彰化分局函文一紙附卷為憑，則被告乙○○辯稱並不認識綽
    號「阿琳」之女子等語，自非子虛，當屬可採。末以被告乙○○雖有多次身分證
    申請補發紀錄，然其補發時間並非密集接續，甚有間隔二年至四年者，有卷附台
    中市東區戶政事務所八十九年五月五日八中東戶字第二五三二號函在卷足參，是
    公訴人遽以其有多次遺失補發紀錄，即認被告乙○○應有涉及非法情事，恐有未
    洽，亦非可取。此外，復查無其他證據足認被告確有公訴人所指之犯行，不能證
    明其犯罪，揆諸首揭法條，應諭知無罪之判決。
據上論斷，應依刑事訴訟法第二百九十九條第一項前段、第三百零一條第一項，刑法
第五十六條、第二百十六條、第二百十條、第二百十二條、第二百十四條、第五十五
條、三十八條第一項第二款、第三款、第二百十九條，罰金罰鍰提高標準條例第一條
前段，判決如主文。
本案經檢察官廖淑華到庭執行職務。
中        華        民        國    九  十  年    三    月    二十三    日
                                臺灣彰化地方法院刑事第三庭
                                    法      官   高  文  崇
右正本證明與原本無異。
如不服本判決，應於判決送達後十日內向本院提出上訴狀( 須附繕本 )。
告訴人或被害人對於判決如有不服具備理由請求檢察官上訴者，其上訴期間之計算係
以檢察官收受判決正本之日期為準。
                                    法院書記官   楊  筱  惠
中        華        民        國    九  十  年    三    月    二十六    日
刑法第二百十條
偽造、變造私文書，足以生損害於公眾或他人者，處五年以下有期徒刑。
刑法第二百十二條
偽造、變造護照、旅券、免許證、特許證及關於品行、能力、服務或其他相類之證書
、介紹書，足以生損害於公眾或他人者，處一年以下有期徒刑，拘役或三百元以下罰
金。
刑法第二百十四條
明知為不實之事項，而使公務員登載於職務上所掌之公文書，足以生損害於公眾或他
人者，處三年以下有期徒刑、拘役或五百元以下罰金。
刑法第二百十六條
行使第二百十條至第二百十五條之文書者，依偽造、變造文書或登載不實事項或使登
載不實事項之規定處斷。


司法院資訊處製作；財團法人民間司法改革基金會備份。
